【裁判字號】    98,台上,5614
【裁判日期】    980930
【裁判案由】    殺人未遂
【裁判全文】
最高法院刑事判決            九十八年度台上字第五六一四號
上  訴  人  甲○○
選任辯護人  葉智幄律師
上列上訴人因殺人未遂案件，不服台灣高等法院中華民國九十六
年三月二十日第二審判決（九十五年度上訴字第四五九六號，起
訴案號：台灣桃園地方法院檢察署九十五年度調偵字第一八四號
），提起上訴，本院判決如下：
    主  文
原判決撤銷，發回台灣高等法院。
    理  由
本件原判決認定上訴人甲○○於民國九十四年五月三十日晚間九
時許，駕駛車牌號碼ＫＮ－二七五九自用小客車，沿桃園縣平鎮
市○○路，往同縣龍潭鄉方向行駛，因不明原因氣憤難當，亟欲
尋釁以發洩情緒，先追撞車牌號碼Ｖ四－二六五０自用小客車。
旋於同日晚間九時十分許，行經中豐路五六九號前，見乙○○騎
乘車牌號碼ＲＥ七－五０五輕型機車，後載陳文妃，行駛在右前
方慢車道上，竟變換車道至慢車道，並猝然停在乙○○、陳文妃
所騎乘機車前，予以攔下，並下車朝乙○○、陳文妃走去，乙○
○、陳文妃見狀，不予理會，仍騎車繼續前行。上訴人竟不肯罷
休，再度駕駛上開自用小客車，急踩油門加速，自後追趕。上訴
人主觀上預見以自用小客車高速行駛，追撞快速前行之機車，有
造成機車上之乙○○、陳文妃受有重力撞擊，因而彈出墜地，使
頭部等身體要害撞擊地面，更有遭後方或對向來往車輛碾壓撞擊
之危險，進而導致乙○○、陳文妃死亡之可能，仍不違背其本意
，竟基於殺人之不確定故意，一路加速追趕，並在中豐路五三三
巷口附近，自後方猛力追撞擬由中央分隔島缺口迴轉，以擺脫追
逐之乙○○、陳文妃所騎乘機車尾部，使乙○○、陳文妃彈出重
摔墜地，乙○○因而當場昏迷，受有頭部外傷併腦震盪、背部挫
傷、右手肘挫傷；陳文妃則受有腎臟挫傷並血尿、綜合性擦傷（
軀幹及四肢）等傷害，經路人報警緊急送醫救治，始倖免於難；
乙○○所駕駛機車則因此嚴重損壞，致不堪使用等情。因而維持
第一審依九十五年七月一日修正施行前刑法第五十五條之想像競
合犯規定，從一重論以上訴人殺人未遂之罪，量處有期徒刑五年
六月；上訴人被訴涉犯刑法第三百五十四條之毀損罪部分，業經
乙○○撤回告訴，因檢察官認為此部分與論罪科刑部分，有想像
競合犯之裁判上一罪關係，爰不另為諭知不受理之科刑判決，駁
回上訴人在第二審之上訴，固非無見。
惟查：(一)行為人對於構成犯罪之事實，明知並有意使其發生者，
為故意，此為直接故意，亦稱確定故意；對於構成犯罪之事實，
預見其發生而其發生並不違背其本意者，以故意論，此為間接故
意，亦稱不確定故意。二者雖均為犯罪之責任條件，但其態樣並
不相同，故刑法第十三條第一項、第二項分別予以規定。原判決
事實認定上訴人因不明原因氣憤難當，亟欲尋釁以發洩情緒，故
駕駛自用小客車追逐乙○○、陳文妃所騎乘機車。上訴人主觀上
「預見」以自用小客車高速行駛，追撞快速前行之機車，有造成
機車上之乙○○、陳文妃受有重力撞擊，因而彈出墜地，使頭部
等身體要害撞擊地面，更有遭後方或對向來往車輛碾壓撞擊之危
險，進而導致乙○○、陳文妃死亡之可能。上訴人猶一路加速追
趕，並自後方猛力追撞乙○○、陳文妃騎乘之機車等情。原判決
認定上訴人因不明原因氣憤難當，亟欲尋釁以發洩情緒等情，與
判斷上訴人有無殺人之故意，不無重要關聯，原判決未說明所憑
之證據及其認定之理由，難謂無判決理由不備之可議。又原判決
理由一再說明上訴人「明知」高速駕駛車輛自後猛烈撞擊乙○○
、陳文妃，足以發生乙○○、陳文妃死亡之結果（見原判決第七
頁），其事實認定與理由說明，前後不一，亦有判決理由矛盾之
違誤。究竟上訴人就發生死亡之結果，係預見其發生而其發生並
不違背其本意，即基於殺人之「不確定故意」而為，抑或明知並
有意使其發生，即本於殺人之「確定故意」所為？自有再加辨明
之必要。乃原判決未能進一步調查、審認，亦未為必要之論敘說
明，即遽認上訴人係基於殺人之不確定故意而非確定故意，以實
行殺人之行為，難認適法。(二)審理事實之法院，對於案內與認定
事實、適用法律、罪名成立與否，或於公平正義之維護，或對被
告之利益有重大關係之一切證據，除認為不必要者外，均應詳為
調查，然後基於調查所得之心證以為判斷之基礎；茍與認定事實
、適用法律有重要關係，或於公平正義之維護，或對被告之利益
，有重大關係之事項，在客觀上認為應行調查之證據，又非不易
調查或不能調查，而未依法加以調查，或證據雖已調查而其內容
尚未明瞭者，即與未經調查無異，如遽行判決，即屬刑事訴訟法
第三百七十九條第十款所稱應於審判期日調查之證據而未予調查
之當然違背法令。查(1)卷附承辦警員吳玉龍、余清富製作之道路
交通事故調查報告表(一)、(二)及道路交通事故現場圖記載，上訴人
駕駛車輛撞擊乙○○、陳文妃之路段係縣道，其速限為時速五十
公里；上訴人所駕駛車輛之煞車痕長度為五．七公尺，現場為乾
燥柏油路面等情（見九十五年度偵字第九０九號卷第三三至三五
頁）。由卷附汽車煞車距離、行車速度及道路摩擦係數對照表（
見原審卷第九四頁）可知，上開煞車痕長度顯示上訴人所駕駛車
輛之時速似約為三、四十公里。又原判決認定上訴人駕駛車輛在
追撞乙○○、陳文妃騎乘之機車前，已先行追撞車牌號碼Ｖ四－
二六五０自用小客車。則上訴人於檢察官訊問時自稱其追撞乙○
○、陳文妃時，行車時速為六、七十公里等情（見九十五年度調
偵字第一八四號卷第七頁），是否合理可信？上訴人所駕駛車輛
之損壞情形，是否均係追撞乙○○、陳文妃騎乘之機車所造成？
得否認為上訴人係蓄意衝撞乙○○、陳文妃而高速行車？俱不無
疑問。原審未遑就此詳為調查，亦未說明所憑理由，即援引上述
上訴人所稱車速、上訴人所駕駛車輛受損情形及車輛煞車距離，
遽認上訴人刻意高速行車以衝撞乙○○、陳文妃，不免速斷，難
謂於法無違。(2)刑法上殺人未遂罪與傷害罪之區別，本視行為人
有無殺人之故意為斷，被害人所受之傷害程度，固不能據為認定
有無殺人之故意之唯一標準，但被害人之受傷狀況與認定行為人
之下手情形有關，於審究行為人之犯意方面，仍不失為重要參考
資料。原判決係依據國軍桃園總醫院製作之診斷證明書及病歷資
料，認定乙○○係受有頭部外傷併腦震盪、背部挫傷、右手肘挫
傷；陳文妃則受有腎臟挫傷並血尿、綜合性擦傷（軀幹及四肢）
等傷害（見原判決第三、四頁）。倘若無訛，除乙○○有腦震盪
之情形外，乙○○、陳文妃之傷害多屬身體之挫傷、擦傷，並無
骨折或其他明顯之內、外傷，則其等所受傷害是否嚴重？有無生
命危險？得否據以佐證上訴人係基於殺人之故意而駕駛車輛刻意
加速猛力衝撞？仍有再加研求之必要。原審未能詳細調查，憑以
判斷上訴人駕駛車輛衝撞乙○○、陳文妃之具體情狀及上訴人之
犯意，即遽認上訴人有殺人之不確定故意，有欠允妥。(3)卷附道
路交通事故調查報告表(二)及道路交通事故現場圖記載，上訴人於
追撞乙○○、陳文妃所騎乘機車前，已先行追撞賴俊昇（住址桃
園縣大溪鎮○○路九五五號）所駕駛車牌號碼Ｖ四－二六五０（
或Ｖ四－二六五九）自用小客車等情（見九十五年度偵字第九０
九號卷第三四、三五頁），即乙○○、陳文妃於原審亦一致證述
，上訴人有在「陸軍通信學校」附近，先追撞其他車輛等情（見
原審卷第一０五、一０六頁）。則上訴人於原審辯稱：伊係一路
追趕先與伊發生擦撞之自用小客車，因乙○○騎乘機車突然變換
車道，伊閃避、煞車不及，才撞上機車等語（見原審卷第一二一
頁），應非全然無據，毫無可取。究竟上訴人如何先行追撞其他
車輛？是否於追逐該車輛途中，又追撞乙○○、陳文妃騎乘之機
車？此攸關認定上訴人究係不慎或蓄意追撞乙○○、陳文妃，與
上訴人之利益有重大關係，應有調查明白之必要，又非不易或不
能調查，詎原審未為調查，僅以上訴人於警詢、檢察官訊問時及
第一審均未提出上述有利於己之抗辯為由（見原判決第四、五頁
），即遽為不利於上訴人之認定，不無調查職責未盡之違法。以
上，或係上訴意旨所指摘，或為本院得依職權調查之事項，應認
原判決有撤銷發回更審之原因。又原判決就上訴人被訴涉犯刑法
第三百五十四條之毀損罪，不另為不受理之諭知部分，基於審判
不可分原則，併予發回。
據上論結，應依刑事訴訟法第三百九十七條、第四百零一條，判
決如主文。
中    華    民    國  九十八  年    九    月   三十   日
                      最高法院刑事第十二庭
                          審判長法官  黃  一  鑫
                                法官  張  春  福
                                法官  林  勤  純
                                法官  李  錦  樑
                                法官  陳  國  文
      本件正本證明與原本無異
                                      書  記  官
中    華    民    國  九十八  年    十    月    八    日
                                                      Q


司法院資訊處製作；財團法人民間司法改革基金會備份。
